【裁判字號】    99,交易,21
【裁判日期】    991029
【裁判案由】    過失傷害
【裁判全文】
臺灣士林地方法院刑事判決              99年度交易字第21號
公  訴  人  臺灣士林地方法院檢察署檢察官
被      告  丙○○
上列被告因過失傷害案件，經檢察官提起公訴（99年度偵字第32
3 號），本院判決如下：
    主  文
丙○○犯過失傷害罪，處有期徒刑參月，如易科罰金以新台幣壹
仟元折算壹日。
    事  實
一、丙○○於民國98年4 月19日12時25分許，騎乘車牌號碼AE5-
    097 號（起訴書誤為AW5-097 號）重型機車（下稱系爭機車
    ），由東往西之方向，行至臺北市○○區○○街與瑞光路之
    有行人穿越道（下稱系爭行人穿越道）之交岔路口（下稱系
    爭交岔路口）處而左轉，左轉之後繼而沿瑞光路往南之方向
    ，騎乘至距離系爭行人穿越道約15公尺處，本應注意車輛行
    駛時，駕駛人應注意車前狀況，隨時採取必要之安全措施，
    而依當時情形，天候晴、日間自然光線、柏油路面乾燥、無
    缺陷，無障礙物且視距良好等情，並無不能注意之情形，竟
    疏未注意，不慎撞及當時於瑞光路上由西向東之方向、未行
    走行人穿越道、擅自進入快車道之行人甲○○，致使甲○○
    倒地而受有左側脛骨、腓骨骨折，以及左側肋骨第6 肋骨折
    等傷害。丙○○於肇事後，未被偵查犯罪機關發覺前，於臺
    北市政府警察局內湖分局員警到場處理時，向員警報明其為
    肇事者，說明事發經過，並自首而願接受調查。
二、案經被害人甲○○告訴暨臺北市政府警察局內湖分局報告臺
    灣士林地方法院檢察署檢察官偵查起訴。
    理  由
一、證據能力方面
  (一)按刑事訴訟法上「證據排除原則」，係指將具有證據價值，
    或真實之證據因取得程序之違法，而予以排除之法則。而私
    人之錄音、錄影之行為所取得之證據，應受刑法第315 條之
    一與通訊保障及監察法之規範，私人違反此規範所取得之證
    據，固應予排除。惟依通訊保障及監察法第29條第3 款之規
    定「監察者為通訊之一方或已得通訊之一方事先同意，而非
    出於不法目的者，不罰」，通訊之一方非出於不法目的之錄
    音，所取得之證據，即無證據排除原則之適用，有最高法院
    92年度台上字第2677號判決要旨可資參照。本件告訴人甲○○提出98年5 月18日告訴代裡人即其配偶乙○○與被告電話
    通話之錄音光碟及其錄音譯文（他字第3158號卷第7 至8 頁
    參照）各一份，分別係對話、或通訊之一方所錄製，且告訴
    代理人錄音之目的係為保護告訴人自身權益免受侵害，並非
    不法，應無證據排除原則之適用。況被告亦坦承該段通話係
    其與告訴代理人所為，且未表示反對其為證據，亦未對其得
    為證據聲明異議，經本院審酌該錄音光碟及譯文內容尚屬適
    當，自有證據適格。
  (二)被告以外之人於審判外之言詞或書面陳述，除法律有規定者
    外，不得作為證據；又被告以外之人於審判外之陳述，雖不
    符合同法第159 條之1 至第159 條之4 之規定，但經當事人
    於審判程序同意作為證據，法院審酌該言詞陳述或書面陳述
    作成時之情況，認為適當者，亦得為證據。當事人、代理人
    或辯護人於法院調查證據時，知有第159 條第1 項不得為證
    據之情形，而未於言詞辯論終結前聲明異議者，視為有前項
    之同意，刑事訴訟法第159 條第1 項及第159 條之5 分別定
    有明文。本判決下列其餘所引用之各該被告以外之人於審判
    外之言詞或書面陳述，雖屬傳聞證據，惟均經當事人於本院
    準備程序及審判期日中表示無意見，同意作為證據而不予爭
    執，且迄至言詞辯論終結前亦未再聲明異議，本院審酌此等
    證據資料製作時之情況，尚無違法不當及證明力明顯過低之
    瑕疵，亦認為以之作為證據應屬適當，故揆諸前開規定，爰
    逕依刑事訴訟法第159 條之5 規定，認前述證據資料均例外
    有證據能力。
二、實體方面
  (一)訊據被告丙○○對於於上開時、地騎乘機車撞及行人即告訴
    人甲○○，致甲○○受有左側脛骨、腓骨骨折，以及左側肋
    骨第6 肋骨折等傷害，固不否認，且此部分亦核與證人甲○○於警詢、偵查及本院審理時證述大致相符，復有國防醫學
    院三軍總醫院所具告訴人甲○○診斷證明書影本1 紙、現場
    道路狀況暨被告車損照片共6 張存卷可按（他字卷第34至36
    頁、第42頁參照），堪認屬實。惟被告否認有過失，辯稱：
    伊當時是綠燈左轉，且伊是等對向直行車通過後才左轉，當
    時路口沒有行人，伊是左轉後騎了約10餘公尺左右告訴人突
    然出現在伊面前，伊無法注意到且反應不及，所以發生碰撞
    云云。經查：
    １證人即告訴人甲○○雖於警詢、偵查中檢察官訊問及本院
      審理時證稱：案發前伊係沿陽光街由西往東步行，行至瑞
      光路交岔路口時，伊於綠燈行走行人穿越道，在行人穿越
      道上遭機車撞擊云云（偵字卷第5 頁，本院交易卷第16頁
      參照）。證人甲○○另經本院命其在道路交通事故現場圖
      上以紅筆繪製其被撞擊時自己所在位置，經其繪製位置約
      當在行人穿越道中間，有交通事故現場圖可參（偵字卷第
      22頁參照）。按告訴人上開證述與被告所稱伊是左轉後騎
      了約10餘公尺始碰撞告訴人等語有重大歧異，本院查如下
      述：
      案發當天員警前往現場處理時，系爭機車係倒地在瑞光
        路往南方距離與系爭交岔路口、系爭行人穿越道約15公
        尺處之白色車道線（白色虛線）附近，而約略在上開機
        車倒地之同一處所，亦有若干橘色大小碎裂片零碎分佈
        於該處周圍，又於前揭橘色碎裂片分佈處再稍稍往北之
        道路分向限制線（雙黃實線）上，可見血液痕跡，在血
        液痕跡周圍並有以白色粉筆畫一大圓將血液痕跡圈畫在
        內，此有至現場處理之臺北市交通大隊內湖分隊員警游
        宗禾於案發當天（98年4 月19日）製作之道路交通事故
        現場圖及其所拍攝之現場照片可資佐證（他字卷第5 頁
        、第34至36頁參照）。
      證人游宗禾於本院審理時到庭證稱：伊當時前往現場時
        被告仍在場，當時被害人已就醫，機車倒地位置係如伊
        所繪製之道路交通事故現場圖上所標示之「A 車」位置
        ，現場雙黃線上有新的血液痕跡，除該處外，並無其他
        地方有血液痕跡，該血液痕跡距離系爭交岔路口、系爭
        行人穿越道約15公尺左右，距機車倒地位置則約3 公尺
        ，現場道路分向限制線（雙黃線）上以白色筆繪製圓圈
        是由派出所員警所繪製的，派出所員警當時說該圓圈是
        被害人倒地時大約的所在位置，現場地上之橘色碎片是
        被告機車遺留下來的，從路口行人穿越道至上開血跡痕
        跡的此段路段範圍內，伊以肉眼注意觀察，地面上並無
        車子刮痕或是拖行之痕跡，亦無煞車痕跡，當時係晴天
        、視線良好、路面乾燥且平坦，附近亦無障礙物，車流
        量不會很多，被告稱當時他車速約時速30公里，當時伊
        有過去陽光街、瑞光路交岔路口的行人穿越道看，但是
        沒有在該處看到何碎片或血液跡證等語（本院交易卷第
        38至45頁參照）。
      案發之後系爭機車前方葉子板右下之方向燈罩顏色隱約
        可見係橘色（他字卷第34頁編號02照片參照），而與之
        相對稱之左下燈具罩蓋則已全然不復存在，僅可見燈具
        外露，再觀諸現場機車倒地處附近地面遺留之橘色碎裂
        片，及證人游宗和之證述現場地上遺留之橘色碎片是被
        告機車遺留下來的等情研判，可知上述地面遺留之橘色
        碎裂片係被告機車因撞擊被害人後到地破裂散落所致。
        再由證人游宗禾之證述及前開道路交通現場圖、現場暨
        系爭機車車身照片綜合以觀，本件系爭機車倒地處、新
        生血液痕跡及橘色碎裂片所分佈位置，大抵均係在距離
        系爭行人穿越道往南約15公尺處，又在此段距離範圍之
        路面上，並無機車拖行地面之刮擦痕跡，系爭機車車身
        上亦無明顯之刮擦痕，且由告訴人所受傷勢觀察，亦未
        見任何疑似有身體皮膚經摩擦地面之擦傷，參以被告亦
        自承係左轉瑞光路後約10餘公尺始撞及告訴人等語，則
        可資證明該處（即系爭行人穿越道往南約15公尺處）即
        為被告機車與告訴人發生碰撞之處。
       如告訴人所稱係在行人穿越道要穿越馬路時遭被告機車
        撞擊為真，則依告訴人最後倒地處係在即系爭行人穿越
        道往南約15公尺處附近之客觀事實言，勢必告訴人自被
        撞擊倒地後曾沿路被拖行將近約15公尺，惟觀諸系爭機
        車車身以及沿途路段地面，均並無顯示有何刮擦痕跡，
        告訴人身上亦無受有任何因被拖行可能出現之刮擦傷痕
        ，綜上之判斷，難認告訴人上開證述為真；本件事發地
        點應係在前揭跡證所在處附近亦即系爭行人穿越道往南
        約15公尺處，方屬合於事理。而告訴人於穿越馬路之時
        並未行走行人穿越道，而係進入車道闖越馬路，至為明
        確。
      按「快慢車道分隔線，用以指示快車道外側邊緣之位置
        ，劃分快車道與慢車道之界線，其線型為白實線，快慢
        車道分隔線，用以指示快車道外側邊緣之位置，劃分快
        車道與慢車道之界線。其線型為白實線，線寬為10公分
        。」此為道路交通標誌標線號誌設置規則第183 條之1
        所明訂。參諸本件被告機車倒地以及告訴人倒地之處、
        被告機車碎片及告訴人血液痕跡等跡證，均係較偏左而
        分佈於該行向之路段較靠近分向限制線之內側車道上、
        分向限制線上等處，而該處同向尚有另一外側車道，顯
        見當時告訴人人正跨入車道穿越馬路，並已行至近分向
        限制線之內側車道，且該處亦為本件肇事地點。而觀諸
        卷內現場照片，瑞光路往南方向於事發地點之同向車道
        上，僅有白色虛線，是以該向車道上並未區○○○○○
        道，亦即該向2 車道均能行駛快車，均係為快車道，此
        核與證人游宗禾於本院審理時證述相符（本院交易字卷
        第44頁參照）；再參以告訴人案發當時已步行至靠近分
        向限制線之內側車道上，而距離案發地點往北約15公尺
        之處即有行人穿越道，告訴人欲穿越道路捨行人穿越道
        路不行，反而跨入快車道，依上所述，其自符於道路交
        通管理處罰條例第86條第2 項所述「擅自進入快車道」
        之情狀。
    ２按駕駛人應注意車前狀況，並隨時採取必要之安全措施，
      道路交通安全規則第94條第3 項規定甚明，此為一般駕駛
      人所具有之交通常識，及駕駛時應注意並能注意遵守之事
      項。又行人穿越道路，於設有行人穿越道、人行天橋或人
      行地下道者，必須經由行人穿越道、人行天橋或人行地下
      道穿越，不得在其100 公尺範圍內穿越道路，亦為道路交
      通規則第134 條第1 項第1 款所明文。證人游宗禾亦於本
      院證稱被告當時說他的時速約30公里（本院交易字卷第43
      頁參照），可推知當被告之機車左轉後，尚未駛至本件事
      發地點（即系爭行人穿越道往南約15公尺處）時，告訴人
      已從被告右前方步出，並且正在往東方向跨入快車道穿越
      馬路步行中，此時，告訴人已在被告之右前方，且距離路
      口僅約15公尺，並非在被告眼界未能及見之處；又依證人
      游宗禾於本院審理時證稱：伊到場處理當時，現場的車流
      量並不會很多，當時是晴天、視線量好、路面乾燥、平坦
      無障礙物等語（本院交易字卷第42頁參照），此復有上述
      道路交通事故調查報告表1 份可佐，足見當時被告並無不
      能注意之情事，其自應注意車前狀況，惟被告疏未注意及
      此，而告訴人亦因未行走行人穿越道，跨入快車道橫越馬
      路，導致被告騎乘機車撞及告訴人並致告訴人倒地受有傷
      害，綜上所述，堪認被告、告訴人於本件事故俱有過失，
      此觀諸臺北市車輛行車事故鑑定委員會及覆議委員會亦均
      同此認定，有卷附臺北市交通事件裁決所99年5 月19日北
      市裁鑑字第09934165900 號函附鑑定意見書及99年10月12
      日北市交安字第09931466800 號函附鑑定覆議意見書各1
      份可佐（本院審交易卷第19至22頁、本院易字卷第64至66
      頁參照）。從而被告辯稱其無法注意而無過失云云，自非
      可採。
    ３再者，所謂信賴原則，在道路交通事故之刑事案件上，係
      指參與交通行為之一方，遵守交通法規秩序，得信賴同時
      參與交通行為之對方或其他人，亦必會遵守交通法規秩序
      ，不致有違反交通法規秩序之行為發生。因此，對於對方
      或其他人因違反交通法規秩序之行為所導致之危險結果，
      即無注意防免之義務，從而得以免負過失責任；惟對於該
      對方或其他人不致發生違反交通法規秩序之行為，若無期
      待可能性，或行為之一方對於危險結果之發生，若稍加注
      意即能認識並予避免者，仍不能免除其注意義務，即無上
      開原則之適用（最高法院86年台上字第2462號判決參照）
      。本件被告當時既應注意車前狀況，隨時採取必要措施，
      且並無不能注意之情形，業如上述，而竟疏忽未予注意，
      亦即被告當時只須稍加注意，即可避免發生車禍，非屬任
      何人在此情境，皆會相信對方不會違反交通法官秩序而無
      法避免車禍之發生，自不得援用信賴原則，以圖免責。
    ４又所謂相當因果關係，係指依經驗法則，綜合行為當時所
      存在之一切事實，為客觀之事後審查，認為在一般情形下
      ，有此環境、有此行為之同一條件，均可發生同一之結果
      者，則該條件即為發生結果之相當條件，行為與結果即有
      相當之因果關係反之，若在一般情形下，有此同一條件存
      在，而依客觀之審查，認為不必皆發生此結果者，則該條
      件與結果並不相當，不過為偶然之事實而已，其行為與結
      果間即無相當因果關係（最高法院99年度台上字第5827號
      判決參照）。被告前揭過失行為，造成告訴人倒地受傷，
      故被告之過失行為與告訴人受傷之結果，具有相當因果關
      係甚明。至告訴人就本件車禍發生雖如前述認定亦有過失
      ，且為肇事主因，業據上開鑑定意見及覆議意見所是認，
      然此核屬過失程度、比例之認定，尚無不影響被告前揭行
      車過失之成立。綜上，本案事證明確，被告犯行堪可認定
      ，應依法論科。
  (二)核被告所為係犯刑法第係犯刑法第284 條第1 項前段之過失
    傷害罪。被告於肇事後，向到場處理員警坦承肇事而願接受
    裁判，業經被告供述在卷，核與證人游宗禾於本院證述相符
    （本院交易字卷第38頁參照），並有卷附臺北市○○○○○
    道路交通事故肇事人自首情形紀錄表可參（他字卷第30頁參
    照），爰依刑法第62條前段之規定減輕其刑。又本件亦因告
    訴人係「擅自進入快車道」所致，是被告尚得依道路交通管
    理處罰條例第86條第2 項減輕其刑，並依法遞減之；另本件
    已查明被告並非行經行人穿越道不依規定讓行人優先通行，
    是自無上開同條例第86條第1 項加重事由之適用。本院審酌
    被告前無犯罪紀錄（卷附臺灣高等法院被告前案紀錄表參照
    ），素行尚稱良好，惟因未注意車前狀況之過失，造成告訴
    人受傷之結果，告訴人亦有如鑑定暨覆議意見書所述之疏失
    ，尚難全數歸責被告，而被告迄今未與告訴人達成和解賠償
    損害，且全然未見對告訴人有悔過之意，犯後態度難認為良
    好，併慮及告訴人受傷程度、被告生活情況、智識程度等一
    切情狀，量處如主文所示之刑，並諭知易科罰金之折算標準
    。
  (三)公訴意旨雖另指稱被告有未依行進方向之紅燈交通號誌而貿
    然在系爭交岔路口左轉之過失云云，並提出被告與告訴代理
    人即告訴人配偶乙○○之電話通訊譯文為憑，訊據被告否認
    有闖紅燈之情事，辯稱伊在系爭交岔路口左轉至瑞光路時，
    當時陽光街號誌為綠燈，伊並未闖紅燈。經查，告訴代理人
    即證人乙○○於案發後98年5 月18日晚上8 時55分至9 時37
    分電致被告互為通話，業據證人乙○○於本院證述無誤（本
    院交易卷第22至24頁參照），復有證人乙○○提出之通話錄
    音光碟、通聯紀錄、通話譯文各1 份存卷可參（他字卷第6
    至7 頁暨卷附光碟存放袋內參照），堪認屬實。而上開通話
    錄音光碟復據臺灣士林地方法院檢察署檢察事務官於99年1
    月14日勘驗核與前述通話譯文內容相符，譯文亦逐字紀錄無
    誤，有該署勘驗筆錄1 紙可稽（偵字卷第10頁參照）。觀諸
    上開通話譯文內容，被告對於乙○○詢問就本件交通事故是
    否有闖紅燈部分，被告對答內容略述如下：「（問：... 你
    現在就跟我講你是怎麼樣撞倒我太太的，我只有今天有時間
    跟你在這邊耗，好不好？）我是待轉，然後再直接轉到瑞光
    路，所以算是闖紅燈。」「（問：你沒有聽懂我意思？我意
    思很簡單啊，你說實話，你怎麼去待轉的？那個地方待什麼
    轉？）因為變成我是到了路中間然後再左轉，以那個方向變
    成我是闖紅燈是沒有錯。」「（問：你意思就是說你闖紅燈
    然後撞倒我太太就對了？）以這個方向是我闖紅燈，瑞光路
    ，直的方向。」... 「就是我車子讓對方車子過來我幾乎快
    停道路中間，然後直接切進瑞光路，以瑞光路的方向我是闖
    紅燈，是沒有錯。」「（問：... 你撞倒我太太的時候，你
    是從什麼方向開過來？）我停在瑞光路跟陽光街的路口中間
    ，然後往瑞光路的方向走，變成闖紅燈去撞到周太太。」（
    偵卷第7 至8 頁參照）按當系爭交岔路口之陽光街東西向行
    車號誌為綠燈時，系爭交岔路口行車號誌運作為第三時相，
    即瑞光路南北向行車號誌確係為紅燈，有號誌運作表1 紙可
    按（他字卷第33頁參照）；又系爭交岔路口瑞光路上之機車
    2 段式左轉之待轉區係本件案發後始設置完成，業據證人游
    宗禾於本院審理時證述可佐（本院交易字卷第45頁參照），
    是在案發之前該處並無機車待轉區。而依據被告與告訴代理
    人上開對話內容，被告當時雖言及「闖紅燈」字眼，惟細鐸
    被告當時言意其一再表示：「以瑞光路方向係闖紅燈」等語
    ，則並不能排除被告通話當時係指其沿陽光街行駛至系爭交
    岔路口中間準備要左轉瑞光路時，以往瑞光路直的方向而言
    ，伊算是闖紅燈之意思。被告並未於通話內容中明確指稱所
    稱之「闖紅燈」係進入系爭交岔路口之陽光街直行方向號誌
    為紅燈；且依被告電話中前揭自述以觀，推求被告當時電話
    中之意思表示真意，並不能排除其當時係指自己為「綠燈左
    轉」，而未論及「紅燈左轉」；而以客觀情狀言當時瑞光陸
    尚未設置機車2 段式左轉待轉區，縱被告所言「綠燈左轉」
    屬實，則亦難認屬交通違規之行為。準此，無從斷認被告在
    電話中所述係自白有違規闖紅燈之陳述。從而，公訴意旨以
    上開通話譯文中被告論及「闖紅燈」字眼即認被告有未遵守
    號誌之情狀，並未探求被告當時真切語意，即難認為妥適；
    況，縱使被告當時係於陽光街行車號誌為紅燈時左轉瑞光路
    ，因本件事故發生地係在尚距離被告左轉之系爭交岔路口約
    15公尺之處，被告駛至案發地點時，早已完成左轉動作，業
    已繼續行駛約15公尺，是就本件事故發生在時、空上均已難
    認係被告左轉行為所致，因果歷程業已中斷，故2 者間亦難
    認定有相當因果關係。此外復查卷內亦無其他積極事證足資
    證明被告有違反行車號誌之事由，此部分尚不能使本院達致
    犯罪之確信，屬不能證明被告犯罪，原應為被告無罪判決之
    諭知，然此部分因與前開本院認定被告有罪之部分具實質一
    罪之關係，爰無庸不另為無罪之諭知，併此敘明。
據上論斷，應依刑事訴訟法第284 條之1 、第299 條第1 項前段
，刑法第284 條第1 項前段、第62條前段、第41條第1 項前段，
道路交通管理處罰條例第86條第2 項，刑法施行法第1 條之1 ，
判決如主文。
本案經檢察官呂寧莉到庭執行職務
中    華    民    國    99    年    10    月    29    日
                  刑事第五庭法  官  吳維雅
以上正本證明與原本無異。
如不服本判決應於收受判決後10日內向本院提出上訴書狀，並應
應敘述具體理由。其未敘述上訴理由者，應於上訴期間屆滿後20
日內向本院補提理由書(均須按他造當事人之人數附繕本)「切勿
逕送上級法院」。
                            書記官  劉育君
中    華    民    國    99    年    10    月    29    日

司法院資訊處製作；財團法人民間司法改革基金會備份。
